臺灣高等法院臺中分院刑事判決　　　 100年度上訴字第2524號
上　訴　人　臺灣臺中地方法院檢察署檢察官
被　　　告　邱冠豪
上列上訴人因被告偽造文書案件，不服臺灣臺中地方法院100年
度訴字第1728號中華民國100年10月26日第一審判決（起訴案號
：臺灣臺中地方法院檢察署99年度偵字第25327號），提起上訴
，本院判決如下：
    主  文
上訴駁回。
    理  由
一、按依刑事訴訟法第350條、第361條、第362條、第367條規定
    ，不服地方法院之第一審判決而上訴者，須提出上訴書狀，
    並應敘述具體理由，為上訴必備之程式；其所提出之書狀未
    敘述上訴理由，或僅曾以言詞陳述上訴理由者，均應於上訴
    期間屆滿後20日內補提理由書於第一審法院。第一審法院經
    形式審查，認逾期未補提上訴理由者，應定期間先命補正；
    逾期未補正者，為上訴不合法律上之程式，應以裁定駁回。
    倘已提出上訴理由，但所提非屬具體理由者，則由第二審法
    院以上訴不合法律上之程式，判決駁回。而所謂具體理由，
    必係依據卷內既有訴訟資料或提出新事證，指摘或表明第一
    審判決有何採證認事、用法或量刑等足以影響判決本旨之不
    當或違法，而構成應予撤銷之具體事由，始克當之(例如：
    依憑證據法則具體指出所採證據何以不具證據能力，或依憑
    卷證資料，明確指出所為證據證明力之判斷如何違背經驗、
    論理法則)；倘僅泛言原判決認定事實錯誤、違背法令、量
    刑失之過重或輕縱，而未依上揭意旨指出具體事由，或形式
    上雖已指出具體事由，然該事由縱使屬實，亦不足以認為原
    判決有何不當或違法者(例如：對不具有調查必要性之證據
    ，法院未依聲請調查亦未說明理由，或援用證據不當，但除
    去該證據仍應為同一事實之認定)，皆難謂係具體理由，俾
    與第二審上訴制度旨在請求第二審法院撤銷、變更第一審不
    當或違法之判決，以實現個案救濟之立法目的相契合，並節
    制濫行上訴(最高法院97年度臺上字第892號判決意旨可資參
    照)。又理由是否具體，則屬第二審法院審查之範圍，不在
    命補正之列，亦即上訴書狀已記載理由，並有具體之敘述時
    ，其上訴既屬合法，第二審法院固應就其理由之是否可取，
    為實體之審理及判斷；如認其上訴書狀雖記載理由，但並未
    具體敘述時，則無須再命補正，可逕認其上訴不合法，以判
    決駁回之，此有最高法院97年度臺上字第1281號判決意旨可
    參。
二、本案檢察官不服原審判決提起上訴，其上訴理由略謂：(一)告
    訴人過去就其為要保人名下保單之契約變更、理賠、復效等
    申請，皆為被告寄送申請書予告訴人核對簽名後，再由告訴
    人寄回處理，告訴人未有授權被告或三商美邦人壽保險股份
    有限公司(下稱三商人壽公司)任何員工代簽名之往例，被告
    辯稱係依往例幫告訴人簽名提出辦理，尚與事實不符。(二)告
    訴人並未向南山人壽保險公司申請豁免保費，被告辯稱告訴
    人告知其母已獲得南山人壽保險公司豁免保費，希望三商人
    壽公司也可以云云，與事實不符。(三)依據三商人壽公司內部
    教育訓練文件，已明確告知保險業務員代簽名之行為係屬違
    法行為，被告顯然亦已知曉。(四)依據財政部相關函件顯示，
    保險單、申訴件及相關解約文件之保存年限至少為5或10年
    ，本案案發至今2年多，三商人壽公司竟表示本案保單過去
    於93年7月23日、94年7月6日、96年5月14日等3次保險理賠
    之保險金申請書已逾保存年限，故皆銷毀等情，顯與常情不
    符，而係不欲提供本案相關事證而予隱匿。爰請求撤銷原判
    決，對被告另為適法之判決等語。
三、按依刑事舉證分配之法則，對於被告之成罪事項，應由檢察
    官負舉證義務，檢察官無法舉證使本院產生無合理懷疑之確
    信心證，縱被告所辯前後矛盾或有瑕疵或交代不清，亦不得
    因此反面推論被告之罪行成立，致違刑事舉證分配之法則。
    是以檢察官既不能舉證證明被告有其起訴之犯罪行為，而使
    法院產生無庸置疑之明確心證，則依罪疑唯有利於被告原則
    ，即不得對被告為有罪之認定。原審判決就被告邱冠豪被訴
    行使偽造私文書部分，業已詳述檢察官所舉之證據，如被告
    於警詢及偵查中之供述、告訴人柯如娟於警詢、偵訊中之指
    訴、三商人壽公司理賠部副理蔡福源於警詢及偵訊中之證詞
    、保險金申請書、中華民國身心障礙手冊、三商人壽公司理
    賠調查報告及理賠案醫務意見回復表、票據內容變更申請書
    、國泰世華商業銀行西台中分行支票、保險單/送金單作廢
    切結書等，何以無法證明被告有起訴書所指之行使偽造私文
    書行為，而於判決書中詳敘其調查、取捨證據之結果及憑以
    認定犯罪事實之心證理由，從形式上觀察，原審判決尚無不
    當或違法之情形存在。再者，刑事訴訟法第154條第1項之無
    罪推定原則，並非僅為被告個人之訴訟利益而設，尤其重在
    發現真實以求國家刑罰權之正確行使。若無足可證明被告從
    事犯罪構成要件之積極證據，無論假定某一被告為犯人而命
    其自證無罪，藉以過濾及鎖定特定犯罪人，或推測被告涉及
    之某項罪名，而依其自辯過程蒐求該被告生活經歷資料，藉
    以判斷其究竟有無構成特定犯罪，俱非法之所許。
四、經查：上訴意旨(一)、(三)、(四)關於被告是否經告訴人柯如娟授
    權部分，檢察官雖指稱告訴人並無授權被告或三商人壽公司
    其他人員在系爭保險金申請書上簽名之往例等語，惟實務上
    關於保險契約之簽訂及嗣後相關條款、內容如有變更時，向
    均由要保人及被保險人本人親自簽名之方式為之，至於期間
    發生保險事故，在辦理請領保險金給付之過程時，則常見因
    保戶不便親自辦理，而由保戶提供相關證明文件，委託授權
    保單之承辦業務員代為處理並填寫單據，此為保險業界之常
    情。況告訴人於原審審理時亦明確證述：「（你有無委託被
    告幫你辦理第2、3級殘廢豁免保費申請？）有，我那時跟被
    告說這部分要如何申請，我問被告是否需要填寫任何資料，
    被告說不需要，他會處理。...（你申請幾次保險給付？）
    印象中是2次...（這2次當時如何辦理保險給付？）我有問
    保險業務員該如何申請，他說要提出診斷證明書及醫療收據
    ，後來他直接把相關文件帶走，但有無簽申請文件我已經忘
    記，因當中變更好幾次住址，我們都用郵寄方式...（你究
    竟有無在98年要申請保險費豁免給付？）我在98年1月份就
    與被告在電話中說我要申請2、3級殘廢豁免保費，我傳資料
    給被告，也是為了要辦理這個保費豁免，但我沒有要辦理全
    殘給付。...（後來在你Mail資料後，被告有無告訴你他已
    經幫忙你申請送件？）是他先說他要送件...所以我才MAIL
    資料給他，至於後來他有無再跟我確認他送出去了，我不確
    定」等語（見原審卷第79至81頁），且被告於卷附保險金申
    請書上之申請項目，亦係勾選「12其他」並註記「重大疾病
    豁免」等字句(見警卷第13頁)，顯見告訴人確有口頭授權被
    告代為申請豁免保費，被告此次只是依照告訴人之指示，依
    循往例辦理，而與無權不法製作情形有間。自不得僅以被告
    自白保險金申請書上告訴人柯如娟之姓名係其所填載，即遽
    以推斷其有行使偽造私文書之犯行。至檢察官雖又以三商人
    壽公司函稱93年7月23日、94年7月6日、96年5 月14日3次保
    險事故之保險金申請書等相關文件皆已因逾保存期限而銷毀
    ，顯有隱匿相關事證之嫌等語，惟三商人壽公司是否未依相
    關法令妥善保存相關憑證資料，乃該公司應否負相關責任之
    問題，與被告本件是否犯偽造文書無涉。另關於上訴意旨(二)
    ，關於告訴人究竟有無向南山人壽申請豁免保費並獲得豁免
    保費，希望三商人壽公司亦比照辦理部分，查告訴人本即欲
    申請豁免保費，至其有無向南山人壽公司申請、有無希望三
    商人壽公司比照辦理，亦與被告本件偽造文書是否成立無涉
    。
五、是以，檢察官上訴意旨僅以告訴人指稱其並無授權之往例、
    被告所為違反三商人壽公司內規、三商人壽公司隱匿相關事
    證為由，指摘原審判決認事用法未洽，置原審其他明白之論
    斷不顧，有造成舉證義務倒置，而違反無罪推定原則之虞，
    且依刑事舉證分配之法則，檢察官上訴並未提出其他積極證
    據時，自無從為被告不利之認定。本院依形式上觀察，認原
    審判決關於判決被告行使偽造私文書無罪部分，認事用法並
    無違法或不當之處，檢察官上訴理由並未依據卷內既有訴訟
    資料或提出新事證，指摘或表明原審判決有何採證認事、用
    法或量刑等足以影響判決本旨之不當或違法，而構成應予撤
    銷之具體事由，自非屬得上訴第二審之具體理由。依上揭法
    律規定及判決意旨，檢察官提起之第二審上訴不合法律上程
    式，爰不經言詞辯論，判決駁回上訴。
據上論斷，應依刑事訴訟法第367條前段、第372條，判決如主文
。
中    華    民    國   100    年    12    月    29    日
            刑事第五庭  審判長法  官  趙  春  碧
                              法  官  楊  文  廣
                              法  官  林  宜  民
以上正本證明與原本無異。
被告不得上訴。
檢察官除有刑事妥速審判法第9條第1項之情形外，不得上訴。
如不服本判決應於收受送達後10日內向本院提出上訴書狀，其未
敘述上訴之理由者，並得於提起上訴後10日內向本院補提理由書
（均須按他造當事人之人數附繕本）「切勿逕送上級法院」。
                              書記官  吳  雅  菁
中    華    民    國   100    年    12    月    29    日